ACORDAO-COMPLETO-2384448

ACÓRDÃO 2790/2019 ATA 45/2019 - PLENÁRIO

VISTOS, relatados e discutidos estes autos, em que se apreciam embargos de declaração opostos por Michel Fonseca Alexandre, Rodolfo Serpa Filho e Marcelo José Salles de Almeida contra o Acórdão 1695/2019-TCU-Plenário.
	ACORDAM os ministros do Tribunal de Contas da União, reunidos em sessão do Plenário, diante das razões expostas pela relatora, e com fundamento nos arts. 34 da Lei 8.443/1992 e 281 do Regimento Interno do TCU, em:
9.1. conhecer dos embargos de declaração opostos por Michel Fonseca Alexandre e Rodolfo Serpa Filho e acolhê-los, atribuindo-lhes efeitos infringentes, de forma a tornar insubsistentes as multas a eles impostas pelo subitem 9.5 do Acórdão 1678/2018-TCU-Plenário; 
9.2. conhecer dos embargos de declaração opostos por Marcelo José Salles de Almeida e rejeitá-los; 
9.3. dar ciência da decisão aos recorrentes e demais interessados.

Embargos de declaração contra acórdão que negou provimento a pedido de reexame interposto pelo embargante em face de deliberação que lhe aplicou multa em processo de representação sobre possíveis irregularidades em concorrência para a contratação de empresa especializada na prestação de serviços de implantação de TV institucional.

Administração Regional do Senac no Estado do Rio de Janeiro e Administração Regional do Sesc no Estado do Rio de Janeiro.

3. Recorrentes: Michel Fonseca Alexandre (CPF XXX.630.367-XX), Rodolfo Serpa Filho (CPF XXX.622.847-XX) e Marcelo José Salles de Almeida (CPF XXX.146.287-XX).
3.1. Interessada: Brain Digital Publicidade e Participações Ltda. (CNPJ 13.559.558/0001-53).
3.2. Responsáveis: Christiane Fernandes de Oliveira (CPF XXX.028.537-XX), Marcelo José Salles de Almeida (CPF XXX.146.287-XX), Michel Fonseca Alexandre (CPF XXX.630.367-XX), Rodolfo Serpa Filho (CPF XXX.622.847-XX) e Rogéria da Silva Savelli Guimarães (CPF XXX.157.247-XX).

13.1. Ministros presentes: José Mucio Monteiro (Presidente), Benjamin Zymler, Augusto Nardes, Raimundo Carreiro e Ana Arraes (Relatora).
13.2. Ministros-Substitutos convocados: Augusto Sherman Cavalcanti e Marcos Bemquerer Costa.
13.3. Ministros-Substitutos presentes: André Luís de Carvalho e Weder de Oliveira.

MARCELO JOSE SALLES DE ALMEIDA

ANA ARRAES

ministra Ana Arraes.

Cuidam os autos de representação interposta pela empresa MCAM Digital Serviços e Soluções em Tecnologia - EPP em razão de possíveis irregularidades na Concorrência Conjunta Sesc/ARRJ 2/2017 e Senac/ARRJ 2/2017, que objetivou a contratação de empresa especializada na prestação de serviços de implantação de TVs institucionais para aquelas instituições.
Michel Fonseca Alexandre e Rodolfo Serpa Filho interpuseram recursos inominados de teor similar (peças 200 e 201, respectivamente) contra os Acórdãos 1.678/2018 e 1.695/2019, ambos do Plenário.
Em resumo, esses responsáveis alegam que:
2.1. fatos novos capazes de modificar o juízo das decisões mencionadas devem ser analisados por força dos princípios da verdade material e da ampla defesa, que devem ser observados em razão dos direitos e garantias consagrados no ordenamento jurídico pátrio;
2.2. o art. 145 do Regimento Interno do TCU (RITCU) consagra expressamente o princípio da verdade material, cuja premissa assevera que a apuração dos fatos será pautada sempre na busca pela máxima aproximação com a certeza, não permitindo, assim, conformar-se apenas com a verdade meramente processual;
2.3. nos processos julgados pelo TCU, a ampla defesa não se esgota após a decisão final, sendo possível aos interessados a apresentação de defesa caso apareçam fatos ou documentos novos capazes de alterar total ou parcialmente a determinação precedente;
2.4. à exceção do argumento relativo ao período de férias de Rogéria da Silva Savelli Guimarães e sua respectiva substituição, todos os argumentos do pedido de reexame por ela interposto possuem alegações objetivas, ligadas ao processo licitatório;
2.5. exerceram com boa-fé, moralidade e eficiência as atividades que lhe eram inerentes como membros da Comissão Permanente de Licitação (CPL) ;
2.6. a presidente da CPL, em nome de todos os membros que compunham essa comissão, diligentemente enviou e-mail ao diretor regional com informações expressas e fundamentadas acerca da necessidade de diligenciar as empresas vencidas para lhes fosse oportunizado o exercício do direito de comprovar a exequibilidade de suas propostas perante as entidades;
2.7. tendo em vista a responsabilidade solidária dos membros da CPL, bem como a tese da responsabilidade objetiva já consagrada pelo Tribunal de Contas da União, no sentido de que a defesa apresentada por um deles aproveitará a todos, mesmo ao revel, no que concerne a circunstâncias objetivas;
2.8. as alegações de defesa acolhidas quanto ao pedido de reexame de Rogéria da Silva Savelli Guimarães quanto às circunstâncias objetivas relacionadas ao trabalho diligente, prestativo e de boa-fé da Comissão Permanente de Licitação devem ser acolhidas;
2.9. a presidente da CPL era a porta-voz do grupo e que, caso os membros não tivessem objeção às decisões tomadas, estes consentiam com os procedimentos e prosseguiam em suas atribuições;
2.10. não restam dúvidas de que, por discricionariedade da gestão das unidades jurisdicionadas, a contratação em tela foi descontinuada e seu cancelamento informado no âmbito do processo licitatório, restando clara a diligência e o trabalho regular da Comissão Permanente de Licitação durante todo o processo licitatório.
Requerem, em consequência, que sejam acolhidos razões e argumentos apresentados e aplicado o entendimento contido no art. 161 do RITCU para se aproveitem as circunstâncias objetivas das alegações de defesa de Rogéria Guimarães e, assim, se afaste a responsabilidade dos recorrentes a fim de exclusão das multas contra eles impostas. Por fim, pedem que seja reconhecido o cumprimento das determinações contida no subitem 9.8 do Acórdão 1678/2018-TCU-Plenário.
Marcelo José Salles de Almeida, por sua vez, opôs embargos de declaração em face do Acórdão 1695/2019-TCU-Plenário em razão de o TCU não ter se manifestado expressamente sobre sua ordem para prosseguimento do certame, "sendo certo que a decisão do embargante encontra-se em perfeita harmonia com o art. 2º dos Regulamentos de Licitações e de Contratos do Sesc e do Senac, ao contrário do entendimento firmado no acórdão embargado".
Segundo Marcelo José Salles de Almeida:
2.11. a decisão do embargante em desclassificar as propostas inexequíveis e dar prosseguimento ao certame encontra-se em perfeita harmonia com o art. 2º dos Regulamentos de Licitações e de Contratos do Sesc e do Senac, ao contrário do entendimento firmado no acórdão embargado;
2.12. o valor da proposta apresentada pela empresa MCAM Digital Serviços e Soluções em Tecnologia Ltda. - EPP representava apenas 8,17% do valor do orçamento-base da licitação, valor muito inferior aos 70% previstos na Lei de Licitações, o que demonstra a razoabilidade da decisão do embargante em ordenar o prosseguimento do certame;
2.13. ao receber a sugestão de realização de diligência para que as empresas desclassificadas comprovassem  a exequibilidade de suas propostas, solicitou a divulgação do resultado do certame e determinou a abertura de prazo de cinco dias úteis para que as licitantes apresentassem recursos, questionando esse resultado (peça 18, fls. 283, 311 e 384) ;
2.14. as empresas MCAM Digital Serviços e Soluções em Tecnologia Ltda. e Visual Sistemas Eletrônicos Ltda. recorrem do resultado da licitação, mas não foram capazes de demonstrar a exequibilidade de suas propostas, tendo apenas alegado que os baixos valores apresentados decorriam do fato de já possuírem a solução tecnológica necessária para o serviço a ser contratado, o que não demandaria gastos com seu desenvolvimento;
2.15. como havia duas teses (exequível/inexequível) e a empresa MCAM Digital Serviços e Soluções Ltda. não havia conseguido demonstrar a exequibilidade de sua proposta, negou provimento aos dois recursos apresentados e ratificou o resultado da concorrência.
Marcelo Almeida pede que os embargos sejam recebidos e providos, de modo a suprimir as omissões apontadas.
	É o relatório.

Felipe de Santa Cruz Oliveira Scaletsky (OAB/DF 38.672) e outros representando a Administração Regional do Sesc no Estado do Rio de Janeiro; Dalide Barbosa Alves Correa (OAB/DF 7.609) e outros representando a Administração Regional do Senac no Estado do Rio de Janeiro; José Roberto Borges (OAB/RJ 56.635) e outros representando Marcelo José Salles de Almeida; Carolina Alves Costa (OAB/RJ 145.878) e outros representando a Brain Digital Publicidade e Participações Ltda.; Filipe Correa Silva Vicente Chaves (OAB/RJ 132.724) representando a MCAM Serviços e Soluções em Tecnologia Digital Ltda.

Não atuou.

REPRESENTAÇÃO. CONCORRÊNCIA COM SINAIS DE IRREGULARIDADES. PROCEDÊNCIA. MULTA. EMBARGOS DE DECLARAÇÃO. CONHECIMENTO. APROVEITAMENTO DE CIRCUNSTÂNCIAS OBJETIVAS. ACOLHIMENTO DE DOIS EMBARGOS PARA CONFERIR-LHES EFEITOS INFRINGENTES E AFASTAR AS MULTAS APLICADAS. REJEIÇÃO DO OUTRO RECURSO. CIÊNCIA.

REPRESENTAÇÃO (REPR)

Secretaria de Recursos (Serur).

Cuidam os autos de representação interposta pela empresa MCAM Serviços e Soluções em Tecnologia Digital Ltda em razão de possíveis irregularidades na Concorrência Conjunta Sesc/ARRJ 2/2017 e Senac/ARRJ 2/2017, que objetivou contratar empresa especializada na prestação de serviços de implantação de TVs institucionais para aquelas instituições e contemplou instalação e manutenção das telas, suporte e eventual desenvolvimento de conteúdo.
Quatro empresas acorreram ao certame, cujo orçamento-base foi estimado em R$ 16.122.598,00:
Três dessas licitantes foram desclassificadas - Rio Brasil Participações Ltda., "devido ao valor ofertado ter sido considerado excessivo", além da MCAM Serviços e Soluções em Tecnologia Digital Ltda. e da Visual Sistemas Eletrônicos Ltda., "devido aos valores ofertados terem sido considerados inexequíveis" -, sagrando-se vencedora a empresa Brain Digital Publicidade e Participação. 
Inconformada com sua desclassificação, a empresa MCAM ofereceu a presente representação ao TCU.
Após a promoção de oitivas e audiências, por meio do Acórdão 1678/2018-TCU-Plenário, de relatoria do ministro-substituto André Luís de Carvalho, esta Corte de Contas aplicou multas a Rogéria da Silva Savelli Guimarães, Michel Fonseca Alexandre, Rodolfo Serpa Filho e Marcelo José Salles de Almeida em razão da desclassificação da representante por suposta inexequibilidade decorrente de opinião subjetiva, sem a divulgação ou a demonstração dos fundamentos e dos parâmetros empregados, e de não ter sido dada oportunidade para essa licitante demonstrar a exequibilidade dos seus preços. Apesar disso, permitiu-se à vencedora da concorrência que viesse a complementar as informações inerentes à sua qualificação econômico-financeira após diligência promovida pela Comissão Permanente de Licitação (CPL) .
Posteriormente, ao analisar pedidos de reexame interpostos por Rogéria da Silva Savelli Guimarães e Marcelo José Salles de Almeida, o TCU, por meio do Acórdão 1695/2019-TCU-Plenário, de minha relatoria, deu provimento ao pedido da primeira recorrente, suprimindo a multa a ela imposta, mas negou provimento ao recurso do segundo. Em sua peça recursal, a presidente da CPL conseguiu comprovar que, previamente à desclassificação das licitantes, propôs ao diretor-geral do Sesc/ARRJ e do Senac/ARRJ a realização de diligências a essas empresas para que comprovassem a exequibilidade de suas propostas. Da mesma forma, trouxe elementos demonstrando estar em férias quando da divulgação dessa desclassificação. Por esses motivos, a multa que lhe havia sido aplicada foi afastada.
Na presente etapa processual, avaliam-se novos recursos interpostos por Michel Fonseca Alexandre, Rodolfo Serpa Filho e Marcelo José Salles de Almeida.
II
Michel Fonseca Alexandre e Rodolfo Serpa Filho interpuseram recursos inominados de teor bastante semelhante (peças 200 e 201, respectivamente) . Considerando que eles não foram oficialmente notificados da prolação do Acórdão 1695/2019-TCU-Plenário, resta prejudicado o exame da tempestividade dos embargos, e, presentes os demais requisitos de admissibilidade, as peças recursais devem ser recebidas como embargos de declaração e examinadas em conjunto. 
Entre outros argumentos, recorrem ao artigo 161 do Regimento Interno do TCU para que a defesa apresentada por Rogéria da Silva Savelli Guimarães previamente à prolação do Acórdão 1695/2019-TCU-Plenário - que levou à supressão da multa a ela imposta - seja a eles aproveitada.
Michel Fonseca Alexandre e Rodolfo Serpa Filho eram membros da CPL presidida por Rogéria da Silva Savelli Guimarães e alegam que, apesar de estarem presentes quando da divulgação da desclassificação das licitantes, também assinaram o documento que propôs a realização de diligências às empresas desclassificadas para comprovação da exequibilidade de suas propostas. Pedem, então, o aproveitamento objetivo desse argumento em seu benefício, nos termos do acima citado art. 161.
O mencionado comando do RITCU dita:
"Art. 161. Havendo mais de um responsável pelo mesmo fato, a defesa apresentada por um deles aproveitará a todos, mesmo ao revel, no que concerne às circunstâncias objetivas, e não aproveitará no tocante aos fundamentos de natureza exclusivamente pessoal."
Da mesma forma, o art. 281 do mesmo regimento determina:
"Art. 281. Havendo mais de um responsável pelo mesmo fato, o recurso apresentado por um deles aproveitará a todos, mesmo àquele que houver sido julgado à revelia, no que concerne às circunstâncias objetivas, não aproveitando no tocante aos fundamentos de natureza exclusivamente pessoal."
Entendo que assiste razão a esses recorrentes. Cópia da correspondência eletrônica enviada por Rogéria da Silva Savelli Guimarães ao diretor regional, propondo a realização das mencionadas diligências, encontra-se às fls. 384-387 da peça 18 dos presentes autos. Lá se constata que esse documento foi assinado por Rogéria em nome da CPL, da qual os recorrentes faziam parte.
Portanto, por se tratar de circunstâncias objetivas que devem ser aproveitadas para os demais componentes da comissão, estes embargos devem ser acolhidos com efeitos infringentes, de forma a tornar insubsistentes as multas aplicadas a Michel Fonseca Alexandre e a Rodolfo Serpa Filho. 
III
Marcelo José Salles de Almeida, diretor-geral do Sesc/ARRJ e do Senac/ARRJ, opôs igualmente embargos de declaração em face do Acórdão 1695/2019-TCU-Plenário (peça 198) . 
Segundo o recorrente, o TCU não se manifestou expressamente sobre sua ordem para o prosseguimento do certame, "sendo certo que a decisão do embargante encontra-se em perfeita harmonia com o art. 2º dos Regulamentos de Licitações e de Contratos do Sesc e do Senac, ao contrário do entendimento firmado no acórdão embargado", o que configuraria omissão.
Em verdade, não assiste razão ao embargante, pois, nos dois julgados aqui mencionados, esta Corte de Contas discutiu o descumprimento do artigo 2º dos Regulamentos de Licitações e de Contratos do Sesc e do Senac por parte desse recorrente.
No voto condutor do Acórdão 1678/2018-TCU-Plenário, o ministro-substituto André Luís de Carvalho esclareceu que a decisão de Marcelo José Salles de Almeida em "negar provimento aos recursos formulados pelas licitantes indevidamente desclassificadas, ante a suposta inexequibilidade, sem a divulgação ou a demonstração dos fundamentos e dos parâmetros empregados para essa indigitada decisão no âmbito do Sesc/ARRJ (Processo 62.746/2017) e do Senac/ARRJ (Processo 725.922/2017) , [contrariou] o art. 2º, com o Anexo I, da Resolução Sesc nº 1.252/2012 e da Resolução Senac nº 958/2012". Afirmou também que "na qualidade de diretor-geral das aludidas entidades, ele não deveria ter opinado pelo prosseguimento do certame, com a subsequente classificação da Brain Digital Publicidade e Participação (Peça nº 18, fl. 421) por preço bem superior, culminando com a homologação do certame, em 20/6/2017, e a assinatura por esse responsável do subsequente contrato, em 4/7/2017 (Peça nº 18, fls. 422/423 e 438/458) ".
Já no voto condutor do Acórdão 1695/2019-TCU-Plenário, esclareci que a decisão de Marcelo José Salles de Almeida evidenciou "descumprimento do artigo 2º das Resoluções Sesc 1.252/2012 e Senac 958/2012 - regulamentos que regem as licitações dessas duas instituições e preveem o princípio do julgamento objetivo".
O mencionado art. 2º dos Regulamentos de Licitações e de Contratos do Sesc e do Senac estabelece que:
"Art. 2º A licitação destina-se a selecionar a proposta mais vantajosa para o SESC e será processada e julgada em estrita conformidade com os princípios básicos da legalidade, da impessoalidade, da moralidade, da igualdade, da publicidade, da probidade, da vinculação ao instrumento convocatório, do julgamento objetivo e dos que lhe são correlatos, inadmitindo-se critérios que frustrem seu caráter competitivo." (grifei) 
21. 	A desclassificação de licitantes em razão de preços excessivos ou inexequíveis, sem a divulgação ou a demonstração dos fundamentos e dos parâmetros empregados para tanto, fere o princípio do julgamento objetivo, um dos alicerces do processamento e do julgamento de licitações do Sesc e do Senac.
Em vista disso, os argumentos do recorrente não podem ser acatados.
Por fim, considerando que as circunstâncias objetivas aproveitadas para suprimir as multas aplicadas a Michel Fonseca Alexandre e a Rodolfo Serpa Filho não podem ser aproveitadas a Marcelo José Salles de Almeida, pois este não compunha a Comissão Permanente de Licitação, e que não há obscuridade, omissão ou contradição a serem corrigidas na decisão atacada, rejeito os embargos apresentados.
IV
Em conclusão, entendo que deve se conhecer dos embargos de declaração opostos por Michel Fonseca Alexandre e Rodolfo Serpa Filho e acolhê-los com efeitos infringentes, para eliminar as multas a eles impostas. Por outro lado, por não haver a omissão apontada, os aclaratórios de Marcelo José Salles de Almeida devem ser conhecidos e, no mérito, rejeitados.
	Ante o exposto, VOTO por que seja aprovada a minuta de deliberação que submeto a este Colegiado.
TCU, Sala das Sessões Ministro Luciano Brandão Alves de Souza, em 20 de novembro de 2019.
ANA ARRAES 
Relatora